ACORDAO-COMPLETO-2346942

ACÓRDÃO 3740/2019 ATA 15/2019 - PRIMEIRA CÂMARA

VISTOS, relatados e discutidos estes autos de tomada de contas especial instaurada pela Agência Nacional de Águas (ANA) em razão da impugnação parcial de despesas do Contrato de Repasse 0332.496-05/2010, celebrado entre o Consórcio Intermunicipal das Bacias Hidrográficas dos Rios Piracicaba, Capivari e Jundiaí (Consórcio PCJ) e o Conselho Nacional de Defesa Ambiental (CNDA) ;
ACORDAM os Ministros do Tribunal de Contas da União, reunidos em sessão da Primeira Câmara, ante as razões expostas pelo Relator, em:
9.1. com fundamento nos arts. 16, inciso II, e 18, combinados com os art. 23, inciso II, todos da Lei 8.443/1992, julgar regulares com ressalva as contas de Flávio Tomé e do Conselho Nacional de Defesa Ambiental, dando-lhes quitação;
9.2. dar ciência deste acórdão ao Consórcio Intermunicipal das Bacias Hidrográficas dos Rios Piracicaba, Capivari e Jundiaí (Consórcio PCJ) e à Agência Nacional de Águas (ANA) .

Tomada de contas especial instaurada pela Agência Nacional de Águas em razão da impugnação parcial de despesas de contrato de repasse com objetivo de executar o Desassoreamento parcial da Lagoa Izaura Alves Teles Lima (Lagoa do Taquaral), município de Campinas-SP, no âmbito do Programa de Preservação dos Recursos Hídricos das Bacias Hidrográficas dos rios Piracicaba, Capivari e Jundiaí.

Primeira Câmara

Agência Nacional de Águas.

3. Responsáveis: Conselho Nacional de Defesa Ambiental - CNDA (02.947.541/0001-57) e Flávio Tomé (XXX.517.708-XX).

13.1. Ministros presentes: Walton Alencar Rodrigues (Presidente), Benjamin Zymler, Bruno Dantas (Relator) e Vital do Rêgo.
13.2. Ministro-Substituto presente: Weder de Oliveira.

BRUNO DANTAS

Por registrar as principais ocorrências havidas no andamento do processo até o momento, resumindo os fundamentos das peças acostadas aos autos, adoto como relatório, com os ajustes necessários, a instrução da Secretaria de Controle Externo no Estado de São Paulo (peça 22) , que contou com a anuência do corpo diretivo da unidade (peças 23 e 24) :
“INTRODUÇÃO
Trata-se de Tomada de Contas Especial instaurada pela Agência Nacional de Águas (ANA) em razão da impugnação parcial de despesas do Contrato de Repasse 0332.496-05/2010, celebrado entre o Consórcio Intermunicipal das Bacias Hidrográficas dos Rios Piracicaba, Capivari e Jundiaí (Agência das Bacias PCJ) , que exercia a função delegada de agência de águas, e o Conselho Nacional de Defesa Ambiental (CNDA) , associação privada com sede em São Paulo, por intermédio da Caixa Econômica Federal (CEF) , tendo como objeto o ‘Desassoreamento parcial da Lagoa Izaura Alves Teles Lima (Lagoa do Taquaral) , município de Campinas-SP, no âmbito do Programa de Preservação dos Recursos Hídricos das Bacias Hidrográficas dos rios Piracicaba, Capivari e Jundiaí, no valor total de R$ 3.055.506,78.
HISTÓRICO
O Contrato de Repasse foi celebrado em 26/7/2010, com vigência até 26/7/2012. Os recursos para a implementação do projeto foram orçados inicialmente em R$ 3.045.200,00, sendo R$ 2.283.500,00 do contratante, com repasses intermediados pela CEF, e R$ 761.700,00 de contrapartida, conforme Plano de Trabalho (peça 1, p. 14-20) e cláusula quarta do Contrato de Repasse, firmado em 26/7/2010 (peça 1, p. 21-27) . Posteriormente, por meio de Termo Aditivo, de 17/6/2011, o valor do projeto foi alterado para R$ 3.055.506,78, sendo R$ 2.279.906,78 do contratante, R$ 572.000,00 da Prefeitura Municipal de Campinas-SP (que ingressou no projeto como interveniente executora) e R$ 203.600,00 de contrapartida do CNDA (peça 1, p. 97-98) .
Analisada a prestação de contas, de acordo com Relatório de Auditoria 31/2012, de 31/8/2012, da Agência Nacional de Águas (peça 2, p. 110-120) , com conclusões referendadas pelo Parecer Técnico 10/2012 (peça 2, p. 131-146) e Parecer Técnico 15/2012 (peça 2, p. 154-162) , ambos da Agência das Bacias PCJ (peça 2, p. 131-146) , constatou-se débito de R$ 145.145,81, decorrente de glosas de despesas não regularmente comprovadas pelo Conselho Nacional de Defesa Ambiental (CNDA) na execução do objeto do contrato de repasse.
Instado a sanear as falhas detectadas pelo órgão concedente (peça 2, p. 109, 148, 163, 165) , o responsável da entidade contratada não apresentou novos elementos de comprovação das despesas impugnadas, nem procedeu à devolução do valor requerido, o que motivou a presente Tomada de Contas Especial, instaurada pela Agência Nacional de Águas em 27/8/2015 (peça 2, p. 199) . Por meio do Relatório de TCE 2/2016/SAS, os fatos foram circunstanciados, apurado o débito e identificados os responsáveis (peça 2, p. 232-251) .
Da análise dos autos, verifica-se que foi dada oportunidade de defesa ao agente responsabilizado, em obediência aos princípios constitucionais que asseguram o direito ao contraditório e à ampla defesa. Na fase interna da TCE, o responsável não apresentou defesa e não recolheu o valor a ele imputado como débito.
O processo foi enviado à Secretaria Federal de Controle, que emitiu o Relatório de Auditoria 974/2016 (peça 2, p. 261-264) , concluindo pelo débito a ser imputado aos responsáveis. Foi emitido o Certificado de Auditoria 974/2016 (peça 2, p. 265) e o Parecer do Dirigente do Órgão de Controle Interno 974/2016 (peça 2, p. 266) , ambos pela irregularidade das contas.
Em conformidade com o disposto nos art. 82 do Decreto-Lei - 200/1967 e art. 52 da Lei 8.443/1992, o Ministro de Estado do Meio Ambiente atestou haver tomado conhecimento das conclusões contidas no Relatório de Auditoria, no Certificado de Auditoria, bem como no Parecer da Secretaria Federal de Controle Interno do Ministério da Transparência, Fiscalização e Controle sobre o presente processo de Tomada de Contas Especial (peça 2, p. 275) .
Quantificação do débito
De acordo com os autos, os recursos federais foram liberados em cinco parcelas, no total de R$ 2.279.906,78 (peça 1, p. 11) , conforme tabela abaixo:
	Dada
	Valor liberado (R$) 

	11/03/2011
	 339.559,83 

	10/05/2011
	 455.904,83 

	25/08/2011
	 421.198,55 

	25/11/2011
	 621.748,20 

	04/01/2012
	 441.495,37 

	Total
	 2.279.906,78 

No Relatório de Tomada de Contas Especial 2/2016, em que os fatos estão circunstanciados e demonstrada a quantificação do débito, tendo por base os achados do relatório de auditoria da ANA, apurou-se como prejuízo o valor original de R$ 145.145,81, sendo R$ 7.928,11 de despesas não acatadas relativas ao repasse federal e R$ 137.217,70 de despesas glosadas da contrapartida, pactuada em R$ 203.600,00 (peça 2, p. 241-243) , conforme reproduzido na tabela a seguir:
	Despesa
	Repasse (R$) 
	Contrapartida (R$) 

	Despesa com maquete de sistema de dragagem sem comprovante de pagamento.
		25.000,00

	Despesas com cartazes e banners sem comprovantes de pagamento. 
		4.800,00

	Materiais lúdicos para monitoria: comprovado somente R$ 354,19 do total de R$ 13.200,00.
	2.200,00
	10.645,81

	Aluguel de despesas com equipamento de som sem comprovante de pagamento
	5.500,00
	5.500,00

	Despesas com auxílio transporte/pedágio sem comprovantes de pagamento 
		6.000,00

	Campanha de coleta de análise laboratorial sem comprovante de pagamento 
		5.000,00

	Telefonia, materiais de escritório e correios sem comprovantes de pagamento.
		1.100,00

	Despesas com assistente administrativo não prevista no plano de trabalho
		571,89

	Pagamento sem contrato a engenheiro para visitas monitoradas ao sistema de dragagem. 
		11.000,00

	Pagamento ao Coordenador Geral do CNDA, não previsto no plano de trabalho
		20.000,00

	Pagamento sem contrato a engenheiro sanitarista 
		20.000,00

	Pagamento de auditoria ambiental a pessoa vinculada à estrutura organizacional do CNDA, não previsto no plano de trabalho.
		16.600,00

	Pagamentos a assistentes administrativos do CNDA a título de estágio no projeto, não previsto no plano de trabalho.
		11.000,00

	Pagamentos a assistentes administrativos do CNDA a título de monitoria no projeto, não previsto no plano de trabalho.
	228,11
	
	Total
	7.928,11
	137.217,70

		145.145,81

Em relação ao valor quantificado pelo tomador de contas, verifica-se que a maior parcela das despesas impugnadas se refere à aplicação de recursos da contrapartida. O efeito da glosa de despesas da contrapartida corresponde, em termos efetivos, à sua não aplicação, o que enseja a devolução ao órgão concedente da parcela dos recursos federais que acabaram por substituir, por via indireta, os recursos da contrapartida na execução do contrato, considerando a proporcionalidade de execução estabelecida inicialmente.
Dessa forma, o débito foi calculado no montante de R$ 145.145,81, considerando as despesas glosadas como parcela da contrapartida não aplicada na execução da avença, de forma a garantir a manutenção mais próxima das condições inicialmente pactuadas. Nesse sentido é a jurisprudência deste Tribunal (Acórdão 620/2014-TCU-Segunda Câmara, 5.147/2014-TCU-2ª Câmara, 1.902/2015-TCU-2ª Câmara, 2.423/2015-TCU-2ª Câmara, 7.472/2015-TCU-1ª Câmara e 7.610/2015-TCU-1ª Câmara) .
Quantificado o valor débito, restou definir a data de referência para atualização monetária e aplicação de juros de mora. O tomador de contas utilizou, para cada rubrica glosada, as datas de realização das despesas relacionadas na prestação de contas, ocorridas entre março e dezembro de 2011 (peça 2, p. 241-243) . Contudo, como se trata de efeito compensador dos recursos financeiros transferidos pelo órgão concedente em relação à contrapartida pactuada, deve-se utilizar a data da última parcela liberada, que ocorreu em 4/1/2012. Esse critério, menos oneroso ao devedor, é financeiramente mais preciso em termos de ressarcimento ao erário, pois equivale a deduzir, em termos reais, do valor despendido pelo concedente o que teria sido repassado a maior pela contrapartida não realizada.
Responsabilização
No Contrato de Repasse 0332.496-05/2010/PCJ/CAIXA consta como contratado o Conselho Nacional de Defesa Ambiental - CNDA, entidade de direito privado sem fins lucrativos, CNPJ 02.947541/0001-57, representado pelo seu Coordenador Geral, Senhor Flávio Tomé, CPF XXX.517.708-XX, que assinou o ajuste e se responsabilizou pela execução do objeto e pela gestão dos recursos financeiros durante toda sua vigência e pela prestação de contas.
Convém assinalar que na fase interna da TCE o tomador de contas não responsabilizou a entidade contratada, o Conselho Nacional de Defesa Ambiental, tendo responsabilizado apenas o seu representante legal, Flávio Tomé. No entanto, o Tribunal de Contas da União já firmou entendimento de que na hipótese de a pessoa jurídica de direito privado e seus administradores derem causa a dano ao erário na execução de avença celebrada com o poder público federal com vistas realização de uma finalidade pública, incide sobre ambos a responsabilidade solidária pelo dano (Súmula TCU 286) .
Em vista disso, nesta fase externa da TCE, foram citados o Conselho Nacional de Defesa Ambiental - CNDA (02.947.541/0001-57) e Flávio Tomé (XXX.517.708-XX) , para que apresentassem alegações de defesa e/ou recolhessem solidariamente aos cofres do Tesouro Nacional o débito a eles imputado em relação ao Contrato de Repasse 0332.496-05/2010.
DEFESA
Regularmente citados (peças 8 e 9) , o Conselho Nacional de Defesa Ambiental - CNDA e Flávio Tomé apresentaram, por meio de advogada, defesa conjunta (peças 20 e 21, juntadas em duplicidade) .
Segundo a defesa, a Tomada de Contas Especial instaurada pela Agência Nacional de Águas (ANA) decorreu de divergência interna quanto à forma de prestação de contas nas aplicações do fundo de recursos hídricos em projetos com parceria de terceiros.
Alega a entidade que não havia, na época da assinatura do Contrato de Repasse 0332.469-05/2010, uniformidade de regras e procedimentos para a prestação de contas de projetos financiados em nível federal e estadual, acarretando conflitos de interpretação e questionamentos entre a Agência Nacional de Águas (ANA) , o Fundo Estadual de Recursos Hídricos (Fehidro) e o agente financeiro Caixa Econômica Federal.
Segundo conta, o Governo do Estado de São Paulo, por meio do Fehidro, abre oportunidade para a participação de organizações não governamentais no processo de seleção de projetos relacionados aos recursos hídricos, enquanto a ANA não acreditava ser viável a participação de ONGs no desenvolvimento destas atividades, por não terem respaldo financeiro. De todo modo, informa que o CNDA foi habilitado no processo seletivo. Aduz que o projeto foi analisado por câmaras técnicas e aprovado, sendo a contrapartida ofertada e aceita na forma de doação de horas técnicas e utilização de produtos e equipamentos próprios e de terceiros, nos termos do MPO - Manual de Procedimentos Operacionais do Fehidro.
Entende por isso que a impugnação de despesas por parte ANA é indevida ao exigir na prestação de contas documentos fiscais, contábeis e financeiros (notas fiscais, RPAs e outros) inaplicáveis para serviços e fornecimento de bens mediante doação.
Reclama que por não concordar com a forma de prestação de contas da contrapartida, a ANA determinou a devolução de valores sem considerar todos os documentos, emails e comprovantes documentando que a contrapartida havia sido realizada, aprovada, acompanhada e autorizada pelo agente financeiro.
Informa que o CNDA, inconformado com a impugnação apresentada pela ANA, ingressou com a Ação Declaratória de Inexistência de Débito cumulada com indenização por Danos Morais, protocolada em 4/8/2014, processo 0007773-07.2014.4.03.6105, na 2ª Vara da Justiça Federal de Campinas, cuja petição inicial e contestações anexou à presente defesa.
Ressalta que as contestações apresentadas apenas discutem legitimidade e procedimentos, não tendo sido apresentado qualquer fato ou questionamento quanto à conclusão dos trabalhos realizados.
Argumenta que por se tratar de organização não governamental, a contrapartida se daria sem recursos financeiros, conforme projeto discutido, aprovado e contratado entre as partes. Reclama que não é possível e viável a exigência de devolução de valores que não recebeu, tendo cumprido com todo o exigido pelos agentes designados para o contrato de repasse. E Sustenta que ‘o CNDA não coaduna com a ideia de arrumar documentação para fechamento de contas’. Faz as seguintes considerações:
- O projeto, idealizado em parceria com o Departamento de Parques e Jardins do Município de Campinas, contemplava obras de engenharia e projeto de educação ambiental realizado no entorno da lagoa para explicar a importância dos recursos hídricos e de manutenção de um meio ambiente equilibrado.
- O agente técnico e financeiro nomeado para fiscalizar e acompanhar o projeto foi a Caixa Econômica Federal, com quem o CNDA firmou contrato de repasse e posteriores aditivos, tendo o município de Campinas como interveniente executor. O valor total de R$ 2.279.906,78, sendo oferecido à título de contrapartida pela requerente R$ 241.300,00;
- O projeto foi submetido às equipes técnicas da Caixa Econômica Federal que analisaram os orçamentos, tanto da área de engenharia, como projeto Técnico Social e após cumprimento de cláusula suspensiva, foi aprovado. Com isso, todos os itens do orçamento foram devidamente verificados, sendo seus valores inquestionáveis.
- Após aprovado, o projeto foi cumprido na sua totalidade, com êxito absoluto, recuperando a Lagoa do Taquaral, que havia atingido um estado crítico de assoreamento. As ações de educação ambiental foram desenvolvidas e documentadas.
- Todas as medições, fiscalizações, controles e documentos exigidos e necessários foram preenchidos e entregues, fase a fase, sob auditoria contínua dos agentes técnicos e financeiros (vide relatórios de cada fase) . Como pode ser visto nos documentos acostados aos autos, não havia liberação de nova fase sem que a anterior estivesse sido cumprida na totalidade tanto na questão técnica como financeira. Ao final, a Caixa Econômica Federal deu o projeto como concluído e as contas como finalizadas e corretas.
- A contrapartida oferecida pela organização sem fins lucrativos, de acordo com as normas previstas no Manual de Procedimentos Operacionais do Fehidro, se deu na forma de doação de horas técnicas e utilização de bens e produtos próprios ou doados por terceiros. Como não possui fluxo de caixa e finalidade comercial, esta é a única forma viável e possível da participação do terceiro setor em projetos desta magnitude.
- A Caixa Econômica Federal, ao ser interpelada pelo Comitê de Bacias PCJ, confirma que não exigiu a apresentação de RPA´s referentes às horas técnicas realizadas pelos membros e colaboradores do CNDA.
Sustenta ser indiscutível que a contrapartida ofertada e aprovada foi realizada na íntegra, pois o projeto foi concluído com êxito e com excelência e que o CNDA seguiu todas as instruções da Caixa Econômica Federal para prestar as contas, mas, apesar de demonstrado na ocasião que todas as exigências contratuais haviam sido cumpridas, a Agencia Nacional de Águas determinou e o Comitê PCJ anuiu pela não conformidade da contrapartida e exigência da restituição de um valor que a organização sequer recebeu.
Conclui que ‘o CNDA cumpriu com todas as determinações do agente técnico e financeiro, executou todas as ações do projeto e, na qualidade de organização não governamental de interesse público, somente poderia oferecer contrapartida por meio de prestação de serviços doados voluntariamente, totalmente cumpridas, tendo como prova o encerramento do cronograma em todas as suas etapas com aprovação pelos agentes técnico e financeiro fiscalizadores, não cabendo a devolução de um numerário que não recebeu’.
Aduz que ‘o CNDA elaborou o plano de trabalho contando com a participação de algumas pessoas envolvidas com a coordenadoria, administração, ação social e responsabilidade técnica do projeto. Sustenta que em momento algum, desde a apresentação do projeto até encerramento das atividades a forma de apresentação da contrapartida foi contestada’.
Ressalta que ‘a doação total ou parcial de horas de pessoas envolvidas com direitos difusos e coletivos é comum no terceiro setor e é o combustível que move as organizações não governamentais. O maior exemplo de cidadania é a participação destas pessoas que se interessam em auxiliar em algo; que se envolvem e dedicam parte de suas horas de trabalho para uma causa maior’.
Assegura que ‘foram realizadas inúmeras reuniões para adequação do projeto e posterior início de atividades. Nesta fase, para fins de fiscalização, o projeto foi dividido em área de engenharia e PTTS Projeto Técnico Social e foram fornecidas todas as instruções para preenchimento das planilhas e documentos de andamento e prestação de contas do projeto’.
Que ‘a equipe técnica denominada PTTS Projeto Técnico Social instruiu toda a adequação da parte de educação ambiental, atividades no parque e equipe técnica às normas da Caixa Econômica Federal. Assim, tanto a elaboração dos relatórios como a prestação de contas seguiram as instruções dos agentes da Caixa Econômica Federal’.
Que ‘em reunião com equipe PTTS da Caixa Econômica Federal ficou acordado que alguns elementos do projeto técnico social seriam realizados com equipamentos próprios ou doados. Este acordo foi formalizado por meio do e-mail de 6/1/2012, que prevê que as despesas não comprovadas por documento fiscal individual devem conter a assinatura de contador’ e que ‘inúmeros e-mails foram trocados neste meio tempo, mas devemos ressaltar duas informações claramente prestadas pela Caixa Econômica Federal, quando da apresentação da forma de prestação de contas da contrapartida’:
E-MAIL DE 12/05/2011 (DOC 6) 
‘5. Para prestação de contas de recursos de repasse o tomador deverá encaminhar Nota Fiscal do fornecedor ou RPA, no caso de contratação de Recursos Humanos Pessoa Física. Para contabilização de contrapartida de bens ou serviços, nos casos em que o tomador não puder encaminhar NF ou RPA, ele deverá encaminhar Declaração de despesas não comprovadas por documentos fiscais individuais, também anexada’
E-MAIL 05/01/2012 (DOC 8) 
‘2.1 Quanto a oferta de contrapartida física em serviços, a Declaração de Horas Técnicas deverá ser firmada sob as penas da lei, pelo Contratado e o profissional responsável pela contabilidade da entidade, (grifo nosso) bem como deverá conter também os seguintes dados:’
Entende que ‘se os técnicos iriam doar total ou parte das horas de trabalho, a emissão de declaração de horas, firmada pelo responsável do exequente, juntamente com o contador, era a forma de prestação de contas prevista no MPO Fehidro, item 4.1.4.9. Essa determinação foi solicitada e aceita pelo agente financeiro e cumprida pelo CNDA’.
Diz que ‘no decorrer do projeto, ao prestar contas para aprovação do agente financeiro Caixa Econômica Federal, a documentação era apresentada conforme solicitação e submetida a aprovação da área técnica por meio da análise de diversos técnicos pertencentes ao quadro do agente financeiro. Todas as prestações de contas foram consideradas satisfatórias preenchendo os requisitos. Em inúmeras reuniões, no local, com engenheiros do agente financeiro, e na sede da Caixa com os supervisores do projeto, nunca o CNDA foi comunicado de qualquer fato anômalo, como o interpretado pela auditoria’.
E que ‘desta forma, as declarações de horas apresentadas foram elaboradas de acordo com o instruído pela Caixa Econômica Federal. Se o agente fiscal e administrador da verba assim o consideraram suficiente, entendemos que o CNDA não pode ser penalizado por posteriores interpretações internas divergentes depois do trabalho ter sido executado a contento’.
Argumenta que ‘a forma como os procedimentos são colocados, nos leva a entender que seria melhor providenciar uma nota fiscal para adequar as contas. O CNDA nos seus mais de 20 anos de atuação dos seus grupos multidisciplinares não age desta forma. Apenas explica o que aconteceu na prática e apresenta os comprovantes que as atividades previstas e cumpridas exigiram. Espera a fiscalização e aprovação das contas por quem de direito, como aconteceu e assim permanecerá fazendo’.
Aduz que a destinação de todos os materiais apresentados, bem como demais despesas mencionadas nas declarações, pode ser comprovada com a determinação de conclusão das atividades do projeto técnico social pela Caixa Econômica Federal que acompanhou e avalizou todos os registros das atividades realizadas, inclusive com fotos, relação de participantes e memorial descritivo diário e finalmente nos parabenizou pelo excelente trabalho realizado.
Diz ser importante lembrar que a aprovação e conferência de documentos comprobatórios e exame físico operacional de cada etapa era obrigatoriamente realizada pelo agente financeiro, para autorizar a liberação da verba correspondente de acordo com a parte do cronograma cumprido.
Sustenta que ‘com o aceite das declarações pela Caixa Econômica Federal, agente fiscalizador responsável pela comprovação observatória física no local e aprovação documental, patente está o cumprimento da prestação de contas relacionadas às declarações apresentadas bem como a conclusão desta parte do processo a contento’. E que ‘a aprovação de contas da contrapartida, se encerrou em 16 de março de 2012, conforme oficio da Caixa Econômica Federal’
‘Em função do atendimento das pendências e aprovação do relatório final do TTS, foi possível autorização da última liberação para o contrato, que se trata apenas de contrapartida física, não envolvendo recursos financeiros.’
Segundo alega, ‘o relatório de autoria emitido pela ANA e enviado ao Comitê PCJ suscitou uma série de questionamentos respondidos por meio de ofícios e e-mails. Entretanto, o item insanável exigido pela ANA e objeto do presente fundamenta-se em quase todos os tópicos de seu parecer, de que deveria ter sido emitida RPA Recibo de Pagamento a Autônomo para todos os envolvidos no projeto, seja para os responsáveis pelas atividades lúdicas pedagógicas, seja para o coordenador ou engenheiros envolvidos’. Nesse sentido, aduz que ‘acontece que o RPA deve ser emitido quando há um pagamento efetivo (Recibo de Pagamento de Autônomo) . Não cabe emissão de RPA para doação de horas e sim, um recibo de doação de horas, totais ou parciais, como devidamente apresentado ao agente financeiro’.
Lamenta que ‘neste turbilhão de informações e contrainformações, uma organização da sociedade civil que, a duras penas, consegue fazer um bem para a população deve devolver um dinheiro que sequer recebeu’
Sustenta que ‘a organização se negou a emitir RPAs posteriores ou providenciar notas fiscais para ter as contas aprovadas, como até foi insinuado no processo: se querem um RPA, emite um RPA para eles. Não é assim que se deve agir’.
Por isso, aduz, ‘o CNDA optou por agir de forma adequada e discutir judicialmente sobre a sanção sofrida, pois as atividades foram realizadas, auditadas, concluídas dentro do estabelecido pelos agentes técnicos e financeiros. Não cabe punição àqueles que cumprem com o estabelecido’.
Assevera que ‘em todo o planeta organizações sem fins lucrativos não financiam o Estado, apenas tem como objetivo viabilizar projetos por meio de contrapartida em recursos humanos, estruturas e materiais próprios cedidos por terceiros temporariamente’ e que ‘assim, ao abrir a oportunidade de participação de pessoas jurídicas tão díspares, os fundos de financiamento têm prévio conhecimento dos limites de atuação de cada uma delas, caso contrário faria concorrências distintas para cada caso’.
Finaliza sustentando que ‘o Projeto de Desassoreamento Parcial da Lagoa do Taquaral foi realizado na íntegra, com êxito total, cumprindo todas as etapas do projeto e exigências do agente financeiro representante do PCJ, no tempo estipulado pelo cronograma aprovado e que auxiliou a salvar as águas da Lagoa do Taquaral que apresentavam alto índice de mortandade de peixes, cheiro insuportável na maior área de lazer de Campinas e que já apresentava ilhas de tão assoreada’.
EXAME TÉCNICO
Em janeiro de 2011 foi firmado o Contrato de Gestão 3/ANA/2011, entre a Agência Nacional de Aguas - ANA e a Fundação Agência das Bacias PCJ, nos termos da Lei 10.881, de 9 de junho de 2004, transferindo todos os contratos vigentes em nome do Consórcio Intermunicipal das Bacias Hidrográficas dos Rios Piracicaba, Capivari e Jundiaí para a Fundação Agência das Bacias PCJ.
O Consórcio Intermunicipal das Bacias Hidrográficas dos Rios Piracicaba, Capivari e Jundiaí, que até então exercia a função de Entidade Delegatária de funções de Agência de Águas, celebrou com o Conselho Nacional de Defesa Ambiental - CNDA, por intermédio da Caixa Econômica Federal, o Contrato de Repasse 0332.496-05/2010, tendo como objeto ‘Desassoreamento Parcial da Lagoa Izaura Alves Telles Lima (Lagoa do Taquaral) , no município de Campinas’, no âmbito do Programa de Preservação dos Recursos Hídricos das Bacias Hidrográficas dos Rios Piracicaba, Capivari e Jundiaí.
Os recursos do contrato de repasse destinados para o Desassoreamento Parcial da Lagoa Izaura Alves Telles de Lima foram de R$ 3.055.502,76. Desta totalidade, R$ 2.279.906,78 correspondem ao repasse federal da Agencia de Bacias PCJ. A contrapartida, no valor de R$ 775.600,00, divide-se em R$ 572.000,00 referentes ao interveniente executor, a Prefeitura Municipal de Campinas, e R$ 203.600,00 do Conselho Nacional de Defesa Ambiental — CNDA.
De acordo com o orçamento do plano de trabalho, R$ 2.979.252,39 se destinavam a obras de desassoreamento e R$ 241.300,00 ao Projeto de Trabalho Técnico Social PTTS) .
Conforme quadro reproduzido abaixo, os recursos federais, no montante de R$ 2.279.906,78, se destinavam basicamente à contratação das obras de dragagem e o valor do interveniente, o município de Campinas, de R$ 572.000,00, à contratação do transporte dos resíduos. A contrapartida do CNDA consistia em serviços de apoio, equivalentes a R$ 203.600,00, relativos ao PTTS.
O escopo dos serviços da contrapartida está descrito no formulário de Análise de Projeto Técnico Social - APT, da Caixa Econômica Federal (peça 1, p. 62) :
‘Trata-se de um Trabalho Técnico Sócioambiental em consonância com as obras de desassoreamento parcial da Lagoa do Taquaral. Está composto por atividades informativas, visitação às obras, oficinas de educação ambienta e atividades lúdicas, além de exposição de uma maqueta ilustrativa da bacia hidrográfica na qual está inserida a lagoa e o parque. O público a ser envolvido são os frequentadores do parque, sendo que as atividades estão formatadas para atender às diversas faixas atarias. Durante a execução o projeto será avaliado, ao mesmo tempo em que será desenvolvido um diagnóstico do público frequentador do parque, com informações socioeconômicas tais quais, idade, gênero, região em que mora, renda, familiar, atividades que o frequentador desenvolve no parque, entre outras. Sobre a parque será diagnosticado dias e horários de maior movimento, e atividades mais procuradas. Este documento servirá para conclusão do trabalho e será disponibilizado à PM de Campinas.’
Segundo o responsável, o projeto foi cumprido na sua totalidade, com êxito total, o que auxiliou na recuperação da Lagoa do Taquaral, que havia atingido um estado crítico de assoreamento. As ações de educação ambiental foram desenvolvidas e documentadas.
Alega que todas as medições, fiscalizações, controles e documentos necessários foram preenchidos e entregues nos termos do solicitado pela Caixa Econômica Federal que deu as contas como finalizadas e corretas.
A Agência Nacional das Águas auditou a prestação de contas do contrato de repasse apresentando suas conclusões no Relatório AUD 31/2012, de 31/8/2012, determinando à Fundação Agência das Bacias PCJ a glosa de valores de repasse e contrapartida, em decorrência das falhas na prestação de contas, bem como que procedesse a análise da planilha de cálculo da contrapartida declarada pela Prefeitura Municipal de Campinas.
De acordo com o relatório da ANA (peça 2, p. 110-120) os recursos do repasse federal foram aplicados nas seguintes finalidades:
	Despesa
	Valor (R$) 

	Desassoreamento (Contrato com a empresa Allonda) 
	2.242.206,78

	Produção e distribuição de panfletos (parte da NF 861, de R$ 26.200,00) 
	10.000,00

	Materiais Lúdicos
	2.200,00

	Aluguel de som
	5.500,00

	Pagamento de Monitores 
	20.000,00

	Total
	2.279.906,78

Desses valores, a ANA questiona os R$ 2.200,00 com materiais lúdicos e R$ 5.500,00 do aluguel por falta de comprovação de pagamento. A contrapartida do munícipio de Campinas, de R$ 572.000,00, foi comprovada por planilha de medição e declaração firmada em 12/4/2012 pelo Prefeito Municipal.
A contrapartida do CNDA, de R$ 203.600,00, de acordo com a prestação de contas teria sido aplicada nos seguintes itens: 
	Despesa
	Valor (R$) 

	Produção e distribuição folhetos/cartilha, parte da nota fiscal 861, de RS 26.200,00
	14.000,00

	Produção e distribuição de panfletos, parte da nota fiscal 861, de RS 26.200,00
	2.200,00

	Maquete do sistema de drenagem
	25.000,00

	Cartazes e banners
	4.800,00

	Materiais lúdicos
	11.000,00

	Aluguel de som
	5.500,00

	Auxílio transporte/pedágio para Flávio Tomé, Ana Lara e André Pavarini
	6.000,00

	Telefonia, materiais de escritório, correio.
	1.100,00

	Campanha de coleta de análise laboratorial
	5.000,00

	Monitores - horas técnicas - conforme recibos
	30.001,60

	Monitores - alimentação/transporte conforme recibos
	20.399,28

	Visitas monitoradas ao sistema de dragagem (engenheiro contratado) 
	11.000,00

	Coordenador do Projeto (Fávio Tomé - Presidente CNDA) 
	20.000,00

	Engenheiro Sanitarista
	20.000,00

	Auditor Ambiental (Ana Tomé - Advogada e Conselheira CNDA) 
	16.600,00

	Estagiários (2 assistentes administrativos do CNDA) 
	11.000,00

	Total
	203.600,88

Segundo o relatório da ANA, os recursos gastos com materiais lúdicos, no total de R$ 13.200,00, têm como comprovantes o cupom fiscal 4790, de R$ 95,30, nota fiscal 66889, de R$ 195,39, nota fiscal 7944, de R$ 63,50, que somam R$ 354,19, restando sem comprovação a diferença de R$ 12.845,81, dos quais R$ 2.200,00 se referem ao repasse federal.
Para os pagamentos de horas trabalhadas, alimentação e transporte para realização de atividades lúdico/pedagógicas no Parque Taquaral, que totalizam R$ 70.400,88 (R$ 20.000,00 com recursos do repasse da Fundação PCJ, mais R$ 50.400,88 de contrapartida) , comprovados por cópia de cheques, deveriam ter sido utilizados, segundo a ANA, RPA — Recibo de Pagamento a Autônomo, com incidência de INSS e ISS, para posterior recolhimento.
O valor de R$ 11.000,00 atribuído ao engenheiro, sem contrato, mediante acordo verbal decorrente de pedido do CNDA, que também informou tratar-se de engenheiro contratado da empresa executora dos serviços de desassoreamento (Allonda Comercial de Geossintéticos Ambientais Ltda.) , e que se dispôs a auxiliar voluntariamente na execução do PTTS (Plano de Trabalho Técnico-Social) , por meio de acompanhamento às visitas monitoradas ao sistema de dragagem, deveria, segundo a ANA, ter sido feito por RPA — Recibo de Pagamento a Autônomo, com incidência de INSS e ISS.
Quanto ao pagamento de R$ 20.000,00 ao engenheiro que firmou em 16/8/2010, com o CNDA, Contrato de Prestação de Serviços de Engenharia como responsável técnico para acompanhamento dos serviços. Para proceder à contratação direta, o CNDA considerou que o contratado é profissional com amplos conhecimentos e experiência na área de saneamento básico e conhecedor da tecnologia aplicada. Quanto ao pagamento, a cláusula VII do Contrato dispõe que ‘os valores referentes ao exercício da responsabilidade técnica serão determinados após o início do projeto, de acordo com a viabilidade financeira a ser definida no cumprimento do cronograma’; quanto à vigência, determinou-se prazo de 6 meses, prorrogáveis, de acordo com o andamento das etapas do projeto, não podendo ultrapassar a jornada de 80 horas mensais. Adicionou-se ao Contrato a cláusula IX, que reza: ‘pela prestação de serviços de consultoria realizados na elaboração do projeto, o CONTRATADO não cobrará honorários do CNDA, em função do caráter de defesa de direitos difusos das ações da organização’. O engenheiro também recebeu auxílio para transporte e pedágio no valor de R$ 2.000,00. Assim, o pagamento de R$ 20.000,00 não tem amparo no contrato. Também não se constatou recibos (RPA) firmados com os descontos dos encargos legais devidos (INSS, ISS e IR) .
Quanto aos valores de remunerações de R$ 20.000,00 a Flávio Tomé, Coordenador Geral e Presidente do Conselho Executivo do CNDA, e de R$ 16.600,00 a Ana Lara Torres Colomar Tomé, responsável pelos assuntos jurídicos, fiscal da execução do Contrato de Repasse e conselheira do CNDA, além de receberam auxílio para transporte e pedágio, no montante de R$ 2.000,00, cada um, não se constatou recibos (RPA) firmados com os descontos dos encargos legais devidos (INSS, ISS e IR) .
Quanto à remuneração no montante de R$ 5.500,00, cada uma, das assistentes administrativas do CNDA, Camila Santana e Celina Messias dos Anjos Thomazini, sendo que esta última também recebeu por 10 horas técnicas e alimentação e transporte para atividades lúdico/pedagógicas no valor de R$ 800,00, sendo R$ 228,11 do repasse da Fundação PCJ, mais R$ 571,89 de contrapartida, não se constatou recibos (RPA) firmados com os descontos dos encargos devidos (INSS, ISS e IR) .
Na defesa, a entidade alega que contrapartida oferecida pela organização no projeto se deu na forma de doação de horas técnicas de pessoas ligadas ao CNDA ou de responsabilidade técnica do projeto, autorizada no manual de operações do FEHIDRO (MPO Fehidro) e que é indiscutível que as horas técnicas foram prestadas pois o projeto foi com concluído com êxito e com excelência.
Assevera que cumpriu todas as determinações do agente técnico e financeiro, que executou todas as ações do projeto e que, na qualidade de organização não governamental de interesse público, somente poderia oferecer contrapartida por meio de prestação de serviços, totalmente cumpridas, tendo como prova o encerramento do cronograma em todas as suas etapas pelo agente técnico e financeiro, não cabendo a devolução de recurso que não recebeu.
Em relação aos itens questionados, o CNDA encaminhou a CAIXA ‘Declaração de Despesas Não Comprovadas por Documentos Fiscais Individuais’ em que lista os gastos a título de aplicação de contrapartida, como aluguel de som no valor de R$ 11.000,00, maquete no valor de R$ 25.000,0, cartazes e banners no valor de R$ 4.800,00, materiais lúdicos para monitoria no valor de R$ 13.200,00, telefonia, materiais de escritório e correios no valor de R$ 1.100,00, auxílio transporte e pedágios técnicos no valor de R$ 6.000,00 e análise laboratorial no valor de R$ 5.000,00, informando que não seria possível a obtenção de documentos fiscais individuais para os itens mencionados, devido os serviços terem sido realizados na forma de doações, sem valor comercial. As declarações foram firmadas pelo coordenador-geral e presidente do Conselho Executivo do CNDA, Flávio Tomé, e pelo contador da entidade.
Segundo a entidade, o item insanável exigido pela ANA fundamenta-se em quase todos os tópicos de seu parecer de que deveria ter sido emitida RPA - Recibo de Pagamento a Autônomo para todos os envolvidos no projeto, seja para os responsáveis pelas atividades lúdicas, seja para o coordenador ou engenheiros envolvidos. Argumenta que o RPA deve ser emitido quando há um pagamento efetivo (remuneração a autônomo) . Não cabe emissão de RPA para doação de horas e sim, recibo de doação de horas, totais ou parciais, como apresentado ao agente financeiro. Registre-se que sobre o valor da remuneração no RPA incide contribuição patronal de INSS de 20%, o que, no caso de doação de trabalho voluntário, acarretaria despesa tributária para a entidade sobre fator gerador não monetário.
Em síntese, a defesa da entidade se baseia no argumento de que sua parcela de contrapartida, como previsto no contrato de repasse, se fez por meio de doações de bens e serviços e por horas de trabalho voluntário, com valores atribuídos contabilmente ao projeto, sem incidência financeira, daí o motivo e não haver comprovantes como notas fiscais e RPA.
Cabe registrar que além da defesa textual descrita acima, a entidade apresentou justificativa para cada item glosado na prestação de contas, na forma da tabela abaixo, espelhada no ofício de citação.
	Despesa Glosada
	Repasse (R$) 
	CP/CNDA (R$) 
	Justificativa

	Despesa com maquete de sistema de dragagem sem comprovante de pagamento
		25.000,00
	MPO Fehidro 4.1.4.9.2.
A maquete foi doada ao CNDA visando explicar aos usuários do parque o trabalho que estava sendo realizado o desassoreamento da lagoa. O CNDA entende que a informação é essencial para a conscientização da população e consequentemente mudança de atitude com relação ao meio socioambiental. Orçamento aprovado pelo PTTS e declaração formalizada nos termos do MPO, orçada e aprovada pelo agente financeiro.

	Despesas com cartazes e banners sem comprovantes de pagamento
		4.800,00
	MPO Fehidro 4.1.4.9.2.
Os educadores ambientais, auxiliares administrativos e equipe do CNDA se reuniram para a elaboração dos cartazes e banners, buscando aproximação com o público do parque.
Foram utilizados materiais próprios tais como materiais de escritório, tinta, canetas hidrográficas, cartolina, papeis, etc. Também foram impressos panfletos para distribuição no parque, convidando os usuários para conhecerem o trabalho e participarem das atividades educativas.

	Materiais lúdicos para monitora: comprovado somente R$ 354,19 do total de R$ 13.200,00
	2.200,00
	10.645,81
	MPO Fehidro 4.1.4.9.2.
As atividades lúdicas seguiam demandas do público. Muitas vezes era programado uma brincadeira específica, mas as crianças preferiam outras atividades. Isso implicava em utilização de materiais diversos, da própria organização ou dos monitores.
Acompanhamento e aprovação da equipe PTTS da Caixa.

	Aluguel de despesas com equipamentos de som sem comprovante de pagamento
	5.500,00
	5.500,00
	MPO Fehidro 4.1.4.9.2.
Todas as brincadeiras e interação com o público, bem como o chamamento às atividades prescindiam de equipamento de som. A organização utilizou materiais próprios e de terceiros sem realização de pagamento e emissão de documento fiscal, conforme combinado e previsto com a equipe técnica da caixa econômica federal.

	Despesas com auxilio transporte/ pedágio sem comprovantes de pagamento
		6.000,00
	MPO Fehidro 3.6.6 e 3.6.8 / 4.1.4.9.1
Foi combinado com a equipe técnica que as despesas de alimentação e transporte seriam oferecidas na forma de contrapartida. Em todos os recibos de pagamento, consta o valor ofertado em doação.
As pessoas envolvidas com as atividades lúdicas são assistentes sociais e educadores ambientais locais preocupados com a comunidade e portanto, dispostos a doar parte de seu tempo e despesas para o sucesso das atividades.

	Campanha de coleta de análise laboratorial sem comprovante de pagamento
		5.000,00
	MPO Fehidro 4.1.4.9.2.
A coleta e analise laboratorial do material dragado foi ofertado pela empresa que realizou o serviço de dragagem como forma de comprovar a eficácia de suas ações.
A despesa foi contabilizada sem emissão de nota fiscal individual e os resultados foram apresentados à equipe técnica da Caixa Econômica Federal

	Telefonia, materiais e de escritório e correios sem comprovantes de pagamento
		1.100,00
	MPO Fehidro 3.6.1 e 3.6.4 / 4.1.4.9.2.
Despesas relacionados ao acompanhamento das atividades de acordo com MPO Fehidro. Utilização de materiais próprios da organização, com prestação de contas ofertada na forma combinada.

	Despesas com assistente administrativo não previsto no plano
		571,89
	MPO Fehidro 3.6.6 e 3.6.7 / 4.1.4.9.1
Participação de membros da organização no desenvolvimento das atividades. Doação de horas. Recibos com descrição das doações realizadas. Acompanhamento e aprovação da equipe PTTS da Caixa.

	Pagamento de engenheiro para visitas monitoradas ao sistema de dragagem
		11.000,00
	MPO Fehidro 3.6 / 4.1.4.9.1
O projeto previa visitas monitoradas com o engenheiro sanitarista responsável, que se dispunha a explicar o sistema de funcionamento da dragagem para a população. Atividades realizadas na forma de doação de horas em contrapartida.

	Pagamento ao Coordenador Geral do CNDA, não previsto no plano de trabalho
		20.000,00
	MPO Fehidro 3.6.5 / 4.1.4.9.1
Coordenador do Projeto previsto no Projeto aprovado e com amparo no MPO Fehidro, dentro do limite de 10% do valor do projeto. Prestação de contas na forma do estabelecido pelo agente financeiro, declaração de horas. (Termo de referência DOC 12) 

	Pagamento sem contrato a engenheiro sanitarista
		20.000,00
	MPO Fehidro 3.6.6 e 3.6.8 / 4.1.4.9.1
Contrato com engenheiro apresentado e aprovado. Acordo é muito comum no terceiro setor. O engenheiro firmou contrato de prestação de serviços, sem estipulação de valor, informando apenas que, dependendo do fluxo de caixa da organização, as horas poderiam ser remuneradas ou não.
Não houve remuneração, mas a obra foi adicionada a seu currículo. Declaração de horas aprovada. (DOC 15) 

	Pagamento de auditoria ambiental a pessoa vinculada à estrutura organizacional do CNDA, não previsto no plano de trabalho
		16.600,00
	MPO Fehidro 3.6.6 e 3.6.8 / 4.1.4.9.1
A auditoria ambiental prevista no plano de trabalho. Neste caso, não há nenhum óbice a participação de pessoa ligada à estrutura organizacional do CNDA, maior interessado na eficácia dos trabalhos. Desde o início participou de todas as reuniões com os engenheiros e agentes técnicos, buscando qualidade nos resultados, o que ocorreu com êxito e satisfação por todas as partes. Não estava prevista auditoria externa e sim o acompanhamento por um auditor capacitado para o acompanhamento junto à equipe técnica dos agentes da caixa. (Termo de referência DOC 12) 

	Pagamento a assistentes administrativos do CNDA a título de estágio no projeto, não previsto no plano de trabalho
		11.000,00
	MPO Fehidro 3.6.8 / 4.1.4.9.1
Todo o processo administrativo de prestação de contas, pagamentos e recebimentos e de emissão de relatórios foram realizados com recursos humanos da organização, conforme previamente previsto. Consta do plano de trabalho, a utilização de 2 estagiários para acompanhar o projeto, não havendo qualquer óbice à utilização de assistentes administrativos para a conclusão das atividades.

	Pagamento a assistentes administrativos do CNDA a título de monitoria no projeto, não previsto no plano de trabalho
	228,11
		MPO Fehidro 3.6.6 e 3.6.8 / 4.1.4.9.1
Participação de membros da organização no desenvolvimento das atividades. Doação de horas. Recibos com descrição das doações realizadas. Acompanhamento e aprovação da equipe PTTS da Caixa.

	Total
	7.928,11
	137.217,70
	
Observa-se que os itens relativos à contrapartida glosados por falta de comprovantes de pagamento se referem a atividades realizadas sem remuneração financeira, contabilizadas como bens e horas doadas. Um dos documentos regentes do Contrato de Repasse, a Portaria Interministerial MPOG/MF/CGU 127, de 29 de maio de 2008, traz, nos arts. 15 e 20 que:
‘Art. 15. O proponente credenciado manifestará seu interesse em celebrar instrumentos regulados por esta portaria mediante apresentação da proposta do trabalho no SICONV, em conformidade com o programa e com as diretrizes disponíveis no sistema, que conterá, no mínimo:
 (…) 
III - estimativa dos recursos financeiros, discriminando o repasse a ser realizado pelo concedente ou contratante e a contrapartida prevista para o proponente, especificando o valor de cada parcela e do montante de todos os recursos, na forma estabelecida em Lei;
 (…) 
Art. 20. A contrapartida, quando houver, será calculada sobre o valor total do objeto e poderá ser atendida por meio dos recursos financeiros e de bens ou serviços, se economicamente mensuráveis.
§2° A contrapartida por meio de bens e serviços, quando aceita, deverá ser fundamentada pelo concedente ou contratante e ser economicamente mensurável devendo constar do instrumento cláusula que indique a forma de aferição do valor correspondente em conformidade com os valores praticados no mercado ou, em caso de objetos padronizados, com parâmetros previamente estabelecidos.’
Segundo a ANA, não se verificou no instrumento de repasse o atendimento ao disposto no §2° do art. 20, acima transcrito, ou seja, cláusula indicando a forma de aferição do valor correspondente com valores praticados no mercado ou, em caso de objetos padronizados, com parâmetros previamente estabelecidos.
Como assinalado pela entidade, a questão insanável exigida pela ANA fundamenta-se em que deveriam ter sido emitidos RPA - Recibo de Pagamento a Autônomo para todos os envolvidos no projeto, seja para os responsáveis pelas atividades pedagógicas, seja para o coordenador ou engenheiros envolvidos.
Conforme se verifica por documentos nos autos, houve contrapartida mediante trabalho voluntário, com valores atestados por ‘Declaração de Horas Trabalhadas’ (peça 1, p. 114-119) . De fato, o RPA deve ser emitido quando há um pagamento efetivo. Não cabe emissão de RPA para doação de horas e sim recibo de doação de horas, totais ou parciais, como apresentado ao agente financeiro. Registre-se que Caixa Econômica federal assim justifica a não exigência de RPA (peça 2, p. 122) :
‘Quanto a ausência de RPA para os prestadores de serviço, informamos que conforme declaração do tomador os serviços foram executados por membros integrantes da entidade e não por profissionais autônomos, diante disso, não houve exigência da Caixa na época para apresentação desse tipo de recibo.’
Dentre as evidências a favor da entidade, no formulário de Parecer de Regularidade de Operações Contratadas com Entidades sem Fins Lucrativos, de 18/11/2011, da Caixa Econômica Federal, respondeu-se ‘SIM’ ao quesito ‘Aporte de Contrapartida: A Entidade está regular com o aporte de contrapartida?’ e ‘SIM’ ao item ‘o objeto executado está de acordo com o Plano de Trabalho apresentado?’ (peça 1, p. 197) .
No oficio 733/2012/SR/GIDUR/CP, de 24 de julho de 2012, encaminhado pela Caixa Econômica Federal à Agência das Bacias PCJ, informa-se que os recursos repassados foram integralmente aplicados na execução do objeto contratado, tendo sido comprovadas as despesas em conformidade com as normas do programa (peça 2, p. 106) :
‘Após análise, verificamos que os recursos repassados foram integralmente aplicados na execução do objeto contratado, tendo sido comprovadas as despesas realizadas pelo tomador, em conformidade com as normas do programa, operacionalizado segundo os mesmos procedimentos administrativos definidos legalmente para as operações de repasse lastreadas com recursos do OGU - Orçamento Geral da União.’
Por fim, comprovada a execução integral do objeto do Contrato de Repasse, restando evidenciado o desenvolvimento das atividades a cargo da entidade contratada, não há que se falar em devolução de recursos da contrapartida em face da documentação apresentada e metodologia adotada para mensuração monetária dos serviços prestados e produtos fornecidos a título de doação.
Em suma, tendo sido comprovada a alocação de bens e serviços para execução das atividades previstas no plano de trabalho e aceitas pelo agente financeiro na forma apresentada, deve-se acolher as alegações de defesa da entidade quanto aos recursos avençados de contrapartida.
Restaram pendentes, contudo, três itens de despesas custeadas com recursos do repasse do concedente que, segundo a ANA, não possuem documentos válidos de comprovação e que a entidade, na defesa apresentada, não logrou comprovar sua regularidade, totalizando R$ 7.928,11. A soma compreende R$ 2.200,00 de materiais lúdicos para monitora, R$ 5.500,00 com aluguel de equipamentos de som e R$ 228,11 de pagamento de ajuda de custo a empregado da entidade.
Em vista desses elementos deve-se acolher parcialmente as alegações de defesa apresentadas, subsistindo débito de R$ 7.928,11.
CONCLUSÃO
Tratou-se nestes autos de tomada de contas especial decorrente de impugnação parcial de despesas apontadas pelo tomador de contas na utilização dos recursos recebidos por meio do Contrato de Repasse 0332.496-05/2010, firmado em 26/7/2010, com o Consórcio Intermunicipal das Bacias Hidrográficas dos Rios Piracicaba, Capivari e Jundiaí (Agência das Bacias PCJ) , por intermédio da Caixa Econômica Federal (CEF) , tendo por objeto o desassoreamento parcial da Lagoa Izaura Alves Teles Lima (Lagoa do Taquaral) , no município de Campinas-SP, no âmbito do Programa de Preservação dos Recursos Hídricos das Bacias Hidrográficas dos rios Piracicaba, Capivari e Jundiaí.
A partir dos elementos constantes dos autos foi possível verificar que os recursos repassados por força do ajuste foram integralmente recebidos pelos responsáveis para execução do projeto e também responsáveis pelo encaminhamento da prestação de contas à entidade concedente. Em razão das ocorrências relatadas pelo tomador de contas, foram citados o Conselho Nacional de Defesa Ambiental (CNDA) e o seu Coordenador Geral à época da ocorrência dos fatos, Flávio Tomé, para que apresentassem alegações de defesa e/ou recolhessem solidariamente aos cofres do Tesouro Nacional a importância de R$ 145.145,81, atualizada monetariamente desde 4/1/2012.
Regularmente citados, os responsáveis apresentaram defesa. O exame das ocorrências descritas na seção precedente permitiu, na forma dos arts. 10, § 1º, e 12, incisos I e II, da Lei 8.443/1992, c/c o art. 202, incisos I e II, do RI/TCU, concluir-se pelo acolhimento parcial das alegações de defesa, evidenciando-se improcedentes as glosas dos valores aplicados a título de contrapartida pelo Conselho Nacional de Defesa Ambiental (CNDA) no âmbito do contrato de repasse em apreço, pois, a despeito de falhas e impropriedades quanto à documentação e forma de mensuração do valor aplicado, não há que se falar em débito ante a comprovação de execução do objeto conveniado, sob pena de irremediável enriquecimento sem causa da Administração. Afastou-se, assim, R$ 137.217,70 do débito inicialmente a eles atribuído referente aos valores da contrapartida, subsistindo, contudo, débito de R$ 7.928,11 relativo a despesas com utilização de recursos transferidos pelo órgão concedente que não foram devidamente comprovadas segundo o tomador de contas e sobre as quais os responsáveis não lograram êxito em comprovar sua regularidade na defesa apresentada.
No tocante à aferição da ocorrência de boa-fé, conforme determina o mandamento contido no § 2º do art. 202 do RI/TCU, entende-se que constam dos autos elementos que permitem reconhecê-la, haja vista a execução do objeto e o envio tempestivo da prestação de contas. Assim, em não havendo outra irregularidade nas presentes contas, propõe-se que sejam acolhidas parcialmente as alegações de defesa de Flávio Tomé e do Conselho Nacional de Defesa Ambiental (CNDA) , fixando-lhes novo e improrrogável prazo para recolhimento da importância devida, acrescida de atualização monetária, conforme disposto no art. 202, § 3º, do RI/TCU.
PROPOSTA DE ENCAMINHAMENTO
Diante do exposto, propõem-se:
a) acolher parcialmente as alegações de defesa apresentadas por Flávio Tomé e pelo Conselho Nacional de Defesa Ambiental (CNDA) ;
b) fixar novo e improrrogável prazo de quinze dias, a contar das notificações, com fundamento no art. 12, §§ 1º e 2º, da Lei 8.443/1992 e art. 202, §§ 2º e 3º, do Regimento Interno, para que Flávio Tomé e o Conselho Nacional de Defesa Ambiental (CNDA) efetuem e comprovem, perante este Tribunal, o recolhimento da importância de R$ 7.928,11aos cofres do Tesouro nacional, atualizada monetariamente a partir 4/1/2012 até a data do efetivo recolhimento, na forma prevista na legislação em vigor;
c) informar Flávio Tomé e o Conselho Nacional de Defesa Ambiental (CNDA) de que a liquidação tempestiva do débito atualizado monetariamente saneará o processo e permitirá que as contas sejam julgadas regulares com ressalva, dando-se lhes quitação, nos termos do § 4º do art. 202 do Regimento Interno do TCU, ao passo que a ausência dessa liquidação tempestiva levará ao julgamento pela irregularidade das contas, com imputação de débito a ser atualizado monetariamente e acrescido de juros moratórios nos termos do art. 19 da Lei 8.443/1992, bem como à aplicação da multa prevista no art. 57 da mesma Lei 8.443/1992.”
2. 	O Ministério Público junto ao TCU, em oitiva regimental, manifestou-se em discordância parcial com a unidade instrutora, no sentido de acolher parcialmente as alegações de defesa apresentadas, julgando regulares com ressalva as contas dos responsáveis, com base nos seguintes fundamentos (peça 25) :
“11. O Ministério Público concorda, em parte, com a proposta da unidade técnica, de acolhimento parcial das alegações de defesa apresentadas pelos responsáveis, mas entende que esta TCE se encontra em condições de ser julgada, desde logo, no mérito. 
12. Preliminarmente, há que se reconhecer a complexidade na gestão e no controle dos recursos financeiros e, em especial, não financeiros que foram alocados ao projeto de desassoreamento parcial da Lagoa do Taquaral, por reunir, no âmbito de um contrato de repasse, uma associação privada, uma entidade delegatária das funções da ANA e uma prefeitura municipal, todos sob intermediação da Caixa. 
13. Considerando as peculiaridades da atuação do Terceiro Setor quando figura como gestor de recursos públicos – nem sempre aparelhado/qualificado como um órgão público para, por exemplo, promover licitações, contratações e aquisições – e levando-se em conta as situações nas quais a participação das Oscip não se concretiza, com vistas à consecução de uma finalidade de interesse público, sob a forma de alocação direta de recursos financeiros, como se verificou no Contrato de Repasse 0332.496-05/2010, há que se avaliar se o valor residual de R$ 7.928,11 pode, ou não, ser relevado pela Corte de Contas, para fins de constituição de débito. 
14. No caso em exame nestes autos, a quantia que não foi devidamente comprovada pelo CNDA, a partir da utilização de recursos federais, representa apenas 0,26% do valor do contrato de repasse, ou seja, R$ 7.928,11 sobre o total de R$ 3.055.506,78. Há que se sopesar, portanto, a possível futura condenação do CNDA e do Sr. Flávio Tomé pelo valor de R$ 7.928,11 – que correspondia, em 1º/1/2017, a R$ 11.124,72 (calculado com o parâmetro indicado no inciso I do § 3º do art. 6º da Instrução Normativa/TCU 71/2012) –, a partir do eventual julgamento pela irregularidade de suas contas, com o esforço dos responsáveis em gerir os recursos financeiros de origem federal. 
15. Especificamente no caso dos recursos federais, não houve questionamentos quanto ao emprego desses recursos no projeto que consumiu a quase totalidade dos valores repassados pela União ao Consórcio PCJ e que, ao final, foram dispendidos pelo CNDA, ou seja, R$ 2.242.206,78 de um total de R$ 2.279.906,78, referente às obras de desassoreamento que constituíram a essência do objeto do contrato de repasse (peça 2, p. 217-218) . 
16. Assim, tendo em vista que houve o cumprimento do objeto do contrato de repasse pelo CNDA, que é possível reconhecer a boa-fé do Sr. Flávio Tomé e que ao caso sob exame podem ser aplicados os princípios da insignificância – considerando a baixa materialidade do valor remanescente de R$ 7.928,11 –, da racionalidade administrativa e da economia processual, o Ministério Público entende que há justo motivo para que as alegações de defesa apresentadas nos autos sejam acolhidas parcialmente e que as contas dos responsáveis sejam julgadas regulares com ressalva. Além disso, há que se refletir sobre a possibilidade de eventual condenação dos responsáveis nesta TCE vir a acarretar a interposição de recursos contra a deliberação condenatória, o que certamente implicará aumento no custo do controle e do ressarcimento pretendido. 
17. Destaque-se que desfecho no sentido ora proposto foi adotado pelo Tribunal em situações similares por meio dos seguintes Acórdão 2535/2012-TCU-Primeira Câmara (relatora: Ministra Ana Arraes) ; e 12.364/2016 (relator: Ministro Vital do Rêgo) e 9.453/2017 (relator: Ministro Aroldo Cedraz) , ambos da 2ª Câmara.”
É o Relatório.

Ana Lara Torres Colomar Tomé (135.002/OAB-SP), representando Flávio Tomé e CNDA.

Procurador Rodrigo Medeiros de Lima.

TOMADA DE CONTAS ESPECIAL. AGÊNCIA NACIONAL DE ÁGUAS. CONTRATO DE REPASSE. DESASSORAMENTO DA LAGOA IZAURA ALVES TELES LIMA. IMPUGNAÇÃO PARCIAL DAS DESPESAS. CITAÇÃO. ACOLHIMENTO PARCIAL DAS ALEGAÇÕES DE DEFESA. COMPROVAÇÃO DA APLICAÇÃO DAS CONTRAPARTIDAS NÃO FINANCEIRAS. CONTAS REGULARES COM RESSALVA.

TOMADA DE CONTAS ESPECIAL (TCE)

Secretaria de Controle Externo no Estado de São Paulo.

Trata-se de tomada de contas especial instaurada pela Agência Nacional de Águas (ANA) em razão da impugnação parcial de despesas do Contrato de Repasse 0332.496-05/2010, celebrado entre o Consórcio Intermunicipal das Bacias Hidrográficas dos Rios Piracicaba, Capivari e Jundiaí (Consórcio PCJ) , que exercia a função delegada de agência de águas, e o Conselho Nacional de Defesa Ambiental (CNDA) , associação privada qualificada como organização da sociedade civil de interesse público (Oscip) . 
O contrato de repasse, intermediado pela Caixa Econômica Federal (Caixa) , tinha por objeto o “Desassoreamento parcial da Lagoa Izaura Alves Teles Lima (Lagoa do Taquaral) , município de Campinas-SP”, no âmbito do Programa de Preservação dos Recursos Hídricos das Bacias Hidrográficas dos rios Piracicaba, Capivari e Jundiaí. 
Os recursos para a execução do objeto foram pactuados, após aditivo, em R$ 3.055.506,78, dos quais R$ 2.279.906,78 eram federais, e o restante, contrapartidas não financeiras na forma de bens e serviços, provenientes do CNDA (entidade contratada) e da Prefeitura Municipal de Campinas/SP (interveniente executor) , nos valores de R$ 203.600,00 e R$ 572.000,00, respectivamente.
A Secretaria de Controle Externo no Estado de São Paulo promoveu a citação solidária do CNDA e de Flávio Tomé, signatário do ajuste e Coordenador da entidade, em razão do débito apontado no relatório do tomador de contas, no montante de R$ 145.145,81, dos quais R$ 7.928,11 se referem a despesas não acatadas relativas ao repasse federal e o restante, R$ 137.217,70, a não aplicação das contrapartidas do CNDA.
Na análise de mérito, a unidade instrutora, em pronunciamentos uniformes, propôs ao Tribunal acolher parcialmente as alegações de defesa apresentadas pelos responsáveis, por entender que restou comprovada a aplicação dos recursos relativos às contrapartidas não financeiras, fixando novo e improrrogável prazo de quinze dias para que os responsáveis recolhessem aos cofres do Tesouro Nacional o débito remanescente, no montante de R$  7.928,11, relativo às seguintes despesas não comprovadas: (a) materiais lúdicos para monitoria (R$ 2.200,00) , (b) aluguel de equipamentos de som (R$ 5.500,00) e (c) pagamento de ajuda de custo a empregado da entidade (R$ 228,11) .
O Ministério Público de Contas, em parecer de lavra do Procurador Rodrigo Medeiros de Lima, divergiu parcialmente da proposta da unidade instrutora, entendendo que a baixa materialidade do valor remanescente e o cumprimento do objeto do contrato de repasse justificariam o julgamento pela regularidade com ressalva das contas. 
II
Manifesto-me de acordo com as propostas da unidade instrutora e do Ministério Público junto ao TCU (MP/TCU) no que coincidem, no sentido de acatar as alegações de defesa quanto à aplicação das contrapartidas não financeiras pactuadas com o CNDA, afastando o débito de R$ 137.217,70. 
As manifestações acostadas aos autos apontam para a execução do objeto pactuado, bem como para aplicação das contrapartidas, conforme concluiu a Caixa no ofício de peça 2, p. 106:
“Após análise, verificamos que os recursos repassados foram integralmente aplicados na execução do objeto contratado, tendo sido comprovadas as despesas realizadas pelo tomador, em conformidade com as normas do programa, operacionalizado segundo os mesmos procedimentos administrativos definidos legalmente para as operações de repasse lastreadas com recursos do OGU - Orçamento Geral da União.”
Naquilo que as propostas dissentem, acompanho o encaminhamento sugerido pelo Parquet especializado quanto à baixa materialidade do débito remanescente, razão pela qual incorporo seus fundamentos às minhas razões de decidir. 
Observo que o valor a ser ressarcido, R$ 7.928,11, é pouco representativo, correspondendo a 0,259% do valor previsto no contrato de repasse, R$ 3.055.506,78. Ademais, conforme ressaltado pelo Ministério Público de Contas, excerto a seguir transcrito, com prosseguimento do feito e as subsequentes etapas processuais, entre elas eventual recurso, o custo do processo suplantaria o ressarcimento do valor residual apurado:
“13. Considerando as peculiaridades da atuação do Terceiro Setor quando figura como gestor de recursos públicos – nem sempre aparelhado/qualificado como um órgão público para, por exemplo, promover licitações, contratações e aquisições – e levando-se em conta as situações nas quais a participação das Oscip não se concretiza, com vistas à consecução de uma finalidade de interesse público, sob a forma de alocação direta de recursos financeiros, como se verificou no Contrato de Repasse 0332.496-05/2010, há que se avaliar se o valor residual de R$ 7.928,11 pode, ou não, ser relevado pela Corte de Contas, para fins de constituição de débito. 
14. No caso em exame nestes autos, a quantia que não foi devidamente comprovada pelo CNDA, a partir da utilização de recursos federais, representa apenas 0,26% do valor do contrato de repasse, ou seja, R$ 7.928,11 sobre o total de R$ 3.055.506,78. Há que se sopesar, portanto, a possível futura condenação do CNDA e do Sr. Flávio Tomé pelo valor de R$ 7.928,11 – que correspondia, em 1º/1/2017, a R$ 11.124,72 (calculado com o parâmetro indicado no inciso I do § 3º do art. 6º da Instrução Normativa/TCU 71/2012) –, a partir do eventual julgamento pela irregularidade de suas contas, com o esforço dos responsáveis em gerir os recursos financeiros de origem federal. 
15. Especificamente no caso dos recursos federais, não houve questionamentos quanto ao emprego desses recursos no projeto que consumiu a quase totalidade dos valores repassados pela União ao Consórcio PCJ e que, ao final, foram dispendidos pelo CNDA, ou seja, R$ 2.242.206,78 de um total de R$ 2.279.906,78, referente às obras de desassoreamento que constituíram a essência do objeto do contrato de repasse (peça 2, p. 217-218) . 
16. Assim, tendo em vista que houve o cumprimento do objeto do contrato de repasse pelo CNDA, que é possível reconhecer a boa-fé do Sr. Flávio Tomé e que ao caso sob exame podem ser aplicados os princípios da insignificância – considerando a baixa materialidade do valor remanescente de R$ 7.928,11 –, da racionalidade administrativa e da economia processual, o Ministério Público entende que há justo motivo para que as alegações de defesa apresentadas nos autos sejam acolhidas parcialmente e que as contas dos responsáveis sejam julgadas regulares com ressalva. Além disso, há que se refletir sobre a possibilidade de eventual condenação dos responsáveis nesta TCE vir a acarretar a interposição de recursos contra a deliberação condenatória, o que certamente implicará aumento no custo do controle e do ressarcimento pretendido. 
17. Destaque-se que desfecho no sentido ora proposto foi adotado pelo Tribunal em situações similares por meio dos seguintes Acórdão 2535/2012-TCU-Primeira Câmara (relatora: Ministra Ana Arraes) ; e 12.364/2016 (relator: Ministro Vital do Rêgo) e 9.453/2017 (relator: Ministro Aroldo Cedraz) , ambos da 2ª Câmara.” (destaquei) 
Assim, considerando que os processos de ressarcimento ao Erário devem ser pautados pelos princípios da racionalização administrativa e da economia processual, expressamente previstos no art. 93 da Lei Orgânica do TCU, e considerando também ter havido a execução física do objeto contratado, acolho parcialmente as alegações de defesa apresentadas, de forma a julgar regulares com ressalvas as contas de Flávio Tomé e do Conselho Nacional de Defesa Ambiental (CNDA) .
Ante o exposto, voto por que o Tribunal adote o Acórdão que ora submeto à deliberação deste Colegiado.
TCU, Sala das Sessões Ministro Luciano Brandão Alves de Souza, em 14 de maio de 2019.
Ministro BRUNO DANTAS 
Relator